【裁判字號】    89,家訴,38
【裁判日期】    890906
【裁判案由】    債務人異議之訴
【裁判全文】
臺灣士林地方法院民事判決                     八十九年度家訴字第三八號
    原      告  甲○○
    訴訟代理人  王如玄律師
    被      告  乙○○
    訴訟代理人  尤美女律師
                黃顯凱律師
右當事人間債務人異議之訴事件，本院判決如左：
    主    文
原告之訴駁回。
訴訟費用由原告負擔。
    事    實
甲、原告方面：
一、聲明：鈞院八十九年度執字第一０一九六號強制執行事件（下稱「系爭執行事件
    」）於台灣士林地方法院八十八年度監字第五七號民事裁定（下稱「系爭裁定」
    ）確定前不許為強制執行。
二、陳述：
  (一)兩造間請求改定子女監護權事件（下稱「系爭改定監護權事件」），前經鈞院於
    民國八十九年七月一日以系爭裁定改判予被告監護在案，惟因系爭裁定認事用法
    顯有違誤，原告已於八十九年七月廿一日依法提起抗告，故前揭事件迄今仍未確
    定，合先陳明。
  (二)兩造於鈞院系爭改定監護權事件繫屬中，曾於八十八年十月廿九日就監護及探視
    方式達成協議（下稱「系爭協議」），被告同意在前揭改定監護權之裁定確定前
    ，其與二子會面交往時間為每月第二、四週之週末（即週休二日之星期六上午十
    時至翌日晚上七時，由被告負責接送）。
  (三)原告依系爭協議約定，在八十九年七月廿二日上午，將二子交由被告接回照顧，
    豈料被告竟違反系爭協議，未將二子準時送回，迄七月廿九日下午，始讓原告依
    裁定所示接回二子。至八月十二日上午，原告一如往常依協議約定，打理好二子
    之衣著，準備讓被告前來接回二子，但均未見被告現身，期間被告亦未與原告有
    過任何聯絡，豈料八月十九日上午便接獲鈞院民事執行處通知，事實上原告向來
    依照協議，讓被告與二子會面交往，被告未依協議前來接回二子，卻聲請交付子
    女，實係本末倒置。
  (四)尚未確定之裁判應有救濟之管道，此係強制執行法第十四條第二項所由設之理由
    且該條項文義非常清楚，不能以立法理由推翻法條文義。
  (五)系爭協議之內容包括監護權及探視權，且原告始終均依該協議履行。本件兩造既
    對子女監護與探視方式另有協議，而前揭改定子女監護權乙案亦尚未確定，是系
    爭協議自為妨礙債權人請求之事由，今被告於系爭裁定確定前即聲請交付子女，
    其請求顯無理由，為此，依強制執行法第十四條第二項之規定，訴請判決如訴之
    聲明。
三、證據：提出系爭裁定影本、抗告狀影本、系爭協議書影本、本院系爭執行事件通
    知書影本各一份。
乙、被告方面：
一、聲明：原告之訴駁回。
二、陳述：
  (一)系爭裁定係法院經過九個月審理，參考社工員之訪視，以及訊問子女意見後，基
    於子女之最佳利益所為之實體決定，與強制執行法第十四條第二項所規定無實體
    判決效力之情形有別，是原告應不得提起本件債務人異議之訴。
  (二)系爭協議係針對雙方探視子女所為之約定，而非針對子女監護所為之暫時協議，
    自無法排除系爭裁定之執行力，況連法院之假處分裁定都無法排除監護權之裁定
    ，系爭協議當然更無此效力。
    理      由
一、按原告之訴，依其所訴之事實，在法律上顯無理由者，法院得不經言詞辯論，逕
    以判決駁回之，民事訴訟法第二百四十九條第二項定有明文。
二、本件原告起訴主張於本院系爭改定監護權事件繫屬中，兩造曾於八十八年十月廿
    九日就監護及探視二子之方式達成協議，被告同意在前揭改定監護權之裁定確定
    前，其與二子會面交往時間為每月第二、四週之週末，嗣本院於八十九年七月一
    日以系爭裁定將二子改判予被告監護在案，惟原告已提起抗告，是前揭事件迄未
    確定，詎被告竟違反系爭協議，持系爭裁定聲請本院強制執行交付二子，惟因系
    爭裁定尚未確定，系爭協議自為妨礙債權人即被告請求之事由，為此依強制執行
    法第十四條第二項之規定提起債務人異議之訴云云。惟查：
  (一)按執行名義無確定判決同一之效力者，於執行名義成立前，如有債權不成立或消
    滅或妨礙債權人請求之事由發生，債務人亦得於強制執行程序終結前提起異議之
    訴，強制執行法第十四條第二項固定有明文。惟查其立法理由係謂「無實體上確
    定力之執行名義，未經實體上權利存否之審查，債務人亦無抗辯機會，故此項執
    行名義成立前，所存實體上權利義務存否之爭執，宜許債務人提起異議之訴，以
    謀求救濟，爰增列第二項之規定」等語，顯見本條項之立法意旨係針對未經實體
    上權利存否之審查且債務人亦無抗辯機會所成立之執行名義而設之救濟途徑，是
    如執行名義之成立前業經法院實體審查，並已予債務人抗辯之機會，則不在上開
    法條所規定債務人得提起異議之訴之範圍內。查系爭裁定係法院經由近九個月之
    調查審理，並予兩造充分之攻擊防禦機會，參酌台北市政府社會局之監護權調查
    報告書，以及訊問二名幼子後，所為之實體裁定，且依非訟事件法第七十一條之
    六第三項之規定，該裁定得為執行名義，揆諸前揭說明，系爭裁定顯與強制執行
    法第十四條第二項所規定「無確定判決同一之效力」之執行名義有別，債務人即
    原告自不得依上開規定提起本件異議之訴。
  (二)稽之系爭協議第二條約定「二、除前條特別增加之『探視時間』外，甲、乙雙方
    同意在台灣士林地方法院八十八年度監字第五七號改定監護人之裁定確定前，甲
    方（即原告）與二子『會面交往時間』為每月第二、四週之週末。惟為顧及二子
    尚幼，不宜過早接出、過晚送回，故雙方同意乙方（即被告）得於周休二日之星
    期六上午十時接出二子，並於翌日晚上七時前送回」等情，足徵兩造僅係針對與
    二子會面交往即探視方式達成協議，而非針對兩造如何行使或負擔二子之權利義
    務所為之暫時約定，自不足以排除法院嗣後所為系爭裁定對於改定二子監護權所
    為之決定，是系爭協議應非屬妨礙債權人即被告依執行名義即系爭裁定請求強制
    執行之事由。
  (三)次按改定未成年子女監護人之裁定，須以子女之最佳利益為依歸，此觀諸民法第
    一千零五十五條、第一千零五十五條之一及一千零六十九條之一等規定自明，顯
    見法院基於子女最佳利益所為之系爭裁定，具有濃厚之公益性質，與當事人就一
    般財產權之執行名義得自由處分之情形有間，是兩造於系爭改定監護權事件繫屬
    中所達成之系爭協議，縱屬針對二子監護權行使之暫時約定，亦不足以妨礙債權
    人依系爭裁定所為之請求，是原告主張系爭協議為妨礙債權人即被告依系爭裁定
    請求強制執行之事由云云，尚難憑採。
  (四)又系爭裁定已因送達而生執行力，已如前述，惟該裁定既尚未確定，債務人如有
    實體上之異議事由，自應提起抗告，請求抗告法院廢棄該裁定，以謀救濟，而不
    得提起異議之訴，是原告提起本訴，顯然欠缺權利保護之必要。
三、綜上所述，系爭裁定既非屬「無確定判決同一之效力」之執行名義，且系爭協議
    僅係兩造針對與二子會面交往即探視方式所為之約定，而非針對兩造如何行使或
    負擔二子之權利義務所為之暫時約定，且縱屬兩造針對監護權行使之暫時約定，
    亦不足以排除法院嗣後所為系爭裁定對於改定二子監護權所為之決定，是系爭協
    議自非屬妨礙債權人即被告請求強制執行之事由，凡此均與強制執行法第十四條
    第二項所規定提起債務人異議之訴之要件有違，況債務人如有實體上之異議事由
    ，應經由抗告程序請求救濟，從而，原告主張系爭協議係妨礙被告依系爭裁定請
    求強制執行之事由，訴請本院判決系爭執行事件於系爭裁定確定前不許為強制執
    行，顯無理由，應予駁回。
據上論結，本件原告之訴為無理由，依民事訴訟法第二百四十九條第二項、第七十八
條，判決如主文。
中      華      民      國    八十九    年      九      月      六      日
                                    臺灣士林地方法院民事第二庭
~B法      官  張國勳
右為正本係照原本作成。
如對本判決上訴須於判決送達後廿日內向本院提出上訴狀。
中      華      民      國    八十九    年      九      月      七      日
~B法院書記官  李汝婷


司法院資訊處製作；財團法人民間司法改革基金會備份。
